【裁判字號】    88,簡上,393
【裁判日期】    890302
【裁判案由】    給付票款
【裁判全文】
臺灣高雄地方法院民事判決  八十八年度簡上字第三九三號
    上  訴  人  戊○○
                己○○
    右二人共同  林鴻駿律師
    訴訟代理人  許清連律師
                邱佩芳律師
    上  訴  人  丙○○        .
                丁○○        .
                展益食品股份有限公司  設高雄縣燕巢鄉○○村○○○街三號
    兼右一人
    法定代理人  乙○○        .
    被上訴人    甲○○        .
    訴訟代理人  蕭家正律師
右當事人間請求給付票款事件，上訴人對於中華民國八十八年七月二十日本院岡山簡
易庭八十八年度岡簡字第一０六號第一審判決提起上訴，本院判決如左：
    主  文
上訴駁回。
第二審訴訟費用由上訴人戊○○、己○○、丙○○連帶負擔。
    事  實
甲、上訴人方面：
一、上訴人戊○○、己○○部分：
（一）聲明：１原判決廢棄。
            ２被上訴人在第一審之訴駁回。
（二）陳述：除與原審判決書所載者相同茲予引用外，補稱：
  １上訴人展益公司因內部股東意見不合，經全體股東同意，上訴人戊○○對上訴人
    展益公司之股權及一切權利義務皆無償讓與上訴人乙○○，系爭本票自應包括在
    此項讓與之內，被上訴人對此明知並同意。另兩造為系爭本票之直接當事人，依
    票據法第十三條反面解釋，上訴人得以此項概括債務承擔之抗辯，對抗被上訴人
    ，故被上訴人應向上訴人展益公司及乙○○請求系爭票款，不應向上訴人戊○○
    請求。
  ２系爭票款已轉為股份，票據之原因關係已消滅，被上訴人卻仍向背書人請求清償
    ，依票據法第十三條但書及第十四條第一項規定，被上訴人乃惡意取得票據，對
    背書人請求清償顯無理由。
  ３系爭本票雖免除作成拒絕證書，惟執票人仍須於本票到期日或其後二日內為付款
    之提示方得行使追索權。然被上訴人卻未遵期於系爭本票之到期日（即民國八十
    七年三月十日）或其後兩日內，向發票人提示，遲至同年十月二十九日才向發票
    人提示，此部分亦為被上訴人於第一審庭訊時及八十八年六月一日所提之準備書
    狀中所自認，故被上訴人之追索權已喪失。
（三）證據：除援用原審所提證據外，並聲請訊問證人蔡美花。
二、上訴人丙○○、丁○○部分：
    未於言詞辯論期日到場，亦未提出書狀作何聲明或陳述。
三、上訴人展益食品股份有限公司（以下簡稱展益公司）、乙○○部分：
（一）聲明：１原判決廢棄。
            ２被上訴人在第一審之訴駁回。
（二）陳述：與原審判決書所載相同者茲予引用外，補稱：若被上訴人未答應以新台
      幣（下同）三百萬元入股，何以僅就五十萬元部分要求支付利息，對三百萬元
      未要求支付利息，更不可能會將身分證交給伊去辦理登記。
（三）證據：除援用原審之立證方法外，補提請款單及轉帳傳票影本各二紙為證。
乙、被上訴人方面：
一、聲明：駁回上訴。
二、陳述：除與原審判決書所載者相同茲予引用者外，補稱：
（一）被上訴人於八十八年二月九日委由律師發函催請上訴人展益公司、乙○○、戊○○、己○○、丙○○、丁○○清償系爭本票債務，只是證明曾於該日提示本
      票及處理情形，並非自認只有那一次提示。
（二）雖有口頭答應要入股，但先決條件是要上訴人乙○○提出公司的資產負債表帳
      冊，但伊一直未提出，且未經被上訴人同意，伊就自行辦理入股。
三、證據：援用原審之立證方法。
    理  由
一、民事訴訟法第五十六條第一項第一款所謂共同訴訟人中一人之行為，有利益於共
    同訴訟人或不利益於共同訴訟人，係指於行為當時就形式上觀之，有利或不利於
    共同訴訟人而言，非指經法院審理結果，有利者其效力及於共同訴訟人，不利者
    其效力不及於共同訴訟人而言，故共同訴訟人中之一人，對於下級法院之判決聲
    明不服提起上訴，在上訴審法院未就其內容為審判之前，難謂其提起上訴之行為
    對於他共同訴訟人不利，其效力應及於共同訴訟人全體，即應視其上訴為共同訴
    訟人全體所為。最高法院五十二年台上字第一九三０號判例意旨，可資參照。本
    件被上訴人起訴主張上訴人應連帶給付票款，係屬連帶債務，其訴訟標的對於共
    同訴訟之各人，必須合一確定，上訴人戊○○、己○○、丙○○之上訴係屬有利
    於第一審共同被告展益公司、乙○○、丁○○之行為，揆諸前開說明，其效力及
    於未上訴之展益公司、乙○○、丁○○，合先敘明。上訴人丙○○、丁○○未於
    言詞辯論期日到場，核無民事訴訟法第三百八十六條所列各款情形，爰依被上訴
    人之聲請，由其一造辯論而為判決。
二、本件被上訴人起訴主張：上訴人展益公司，於八十六年十二月十日因欠伊借款三
    百五十萬元未還，乃簽發同面額，到期日八十七年三月十日之本票一紙，並由上
    訴人戊○○、己○○、丙○○、丁○○、乙○○背書後，交伊收執。經伊屆期提
    示不獲兌現，嗣於八十七年十月二十九日始獲展益公司償本金五十萬元及利息十
    七萬八千四百元，尚有三百萬元未清償，然伊曾以其中之一百萬元入股成為上訴
    人展益公司之股東，故上訴人展益公司尚有二百萬元票據債務未還，爰依票據之
    法律關係訴請上訴人連帶給付票款二百萬元，及自到期日（即八十七年三月十日
    ）起至清償日止，按週年利率百分之六計算之利息。上訴人己○○、展益公司、
    乙○○則以被上訴人以其票款債權三百萬元入股成為上訴人展益公司之股東，其
    中一百萬元辦理登記，二百萬元則為暗股，故其票據債權應已消滅，應交還系爭
    本票等語；上訴人戊○○、丙○○則以被上訴人未於本票到期日或其後二日後遵
    期提示，且被上訴人雖於八十八年三月四日提起本件訴訟，上訴人戊○○、丙○○至八十八年三月十五日始收受起訴狀之繕本，原告行使追索權之意思方到達，
    已逾一年，其追索權已罹於時效等語，茲為抗辯。
三、查被上訴人主張上訴人展益公司曾向伊借款三百五十萬元未還，乃簽發交付經上
    訴人戊○○、己○○、丙○○、丁○○、乙○○背書之系爭本票，迄今僅清償本
    金五十萬元及利息十七萬八千四百元等情，業據其提出系爭本票一紙為證，且上
    訴人戊○○、丙○○、展益公司、乙○○對此亦不爭執，堪信其該部分主張為真
    實。然上訴人以前揭情詞抗辯，因此，本件兩造之爭點在於：（一）被上訴人是
    否以系爭本票票款三百萬元入股展益公司，雙方約定僅以其中一百萬元登記為股
    東，另二百萬元為暗股；（二）為執票人之被上訴人是否遵期提示；（三）系爭
    本票追索權是否罹於時效而消滅；（四）被上訴人是否惡意取得系爭本票等。經
    查：
（一）上訴人展益公司、乙○○抗辯被上訴人之三百萬元票款債權經兩造之合意，已
      轉為上訴人展益公司之股權，其中一百萬元有辦理登記，另二百萬元未辦登記
      為暗股云云，提出請款單及轉帳傳票影本各二紙、展益公司之登記事項卡及股
      東名冊為證，並於原審聲請訊問證人林顯賢及於本院時聲請訊問證人蔡美花，
      被上訴人雖不爭執以其中一百萬元入股，但否認有二百萬元暗股之約定。按當
      事人主張有利於己之事實，就其事實有舉證之責任，民事訴訟法第二百七十七
      條定有明文。又事實有常態與變態之分，其主張常態事實者無庸負舉證責任，
      反之，主張變態事實者，則須就其所主張之事實負舉證責任，最高法院八十六
      年度台上字第八九一號判例可資參照。按投資金錢成為公司股東，通常皆要求
      該公司於股東名冊上辦理登記，以為股權之保障，此屬常態，上訴人展益公司
      、乙○○主張被上訴人以三百萬元入股，以其中一百萬元辦理登記，另二百萬
      元為暗股，暗股部分既未登記，則該部分權益並無保障甚明，職是兩造就暗股
      部分有合意則屬變態之事實，應由上訴人就此變態之事實舉證證明。然上訴人
      展益公司於八十八年三月二十五日原審言詞辯論時自承「（指被上訴人）以三
      百萬元入股，以一百萬元作股東，二百萬元借給公司」及八十八年四月二十日
      言詞辯論時自承「係以一百萬元入股，另二百萬元借給公司，因此甲○○（即
      被上訴人）之股金只有一百萬元，甲○○股權只有一百萬元」等語，此有各該
      日言詞辯論筆錄附原審卷足憑，已自認二百萬元部分為借款，嗣始改稱二百萬
      元為暗股，是其前後陳述已有不一，而證人林顯賢於原審證述無法確定被上訴
      人就以三百萬元全部入股是否同意而毫無異議，另證人蔡美花於本院證稱：開
      臨時股東會時有聽說被上訴人要拿三百萬元入股，但確實以多少金額入股並不
      清楚等語（見本院八十八年十二月三十日準備程序筆錄），並無法遽為認定被
      上訴人係以三百萬元入股。至上訴人展益公司所提出之請款單及轉帳傳票影本
      各二紙，其中一張請款單右下角領款人欄有被上訴人名義之簽名字樣，其餘二
      張轉帳傳票及一張請款單皆為上訴人展益公司所自行製作之文書，被上訴人皆
      否認其真正，縱認該請款單上被上訴人之簽名屬實，然依其內容觀之，亦僅能
      證明被上訴人確已收受上訴人展益公司所清償之五十萬元及其利息，尚不能證
      明雙方有二百萬元暗股之約定，是上訴人展益公司、乙○○對二百萬元暗股部
      分並未能舉證以實其說，其該部份抗辯，尚非可採。
（二）按本票上雖有免除作成拒絕證書之記載，執票人仍應於所定期限內，為承兌或
      付款之提示，但對於執票人主張未為提示，應負舉證之責，票據法第九十五條
      、第一百二十四條定有明文。本件系爭本票既經記載免除作成拒絕證書，而票
      據債務人若抗辯執票人未經提示付款，即應負舉證責任，惟本件被上訴人於起
      訴狀已記載「事後....  僅清償五十萬元」及「屆期提示不獲兌現」等語，上
      訴人展益公司對於被上訴人已遵期提示部分，並不爭執，是被上訴人主張已遵
      期提示一節，自堪信實。至被上訴人於八十八年六月一日在原審所提出之準備
      書狀所載「於八十七年十月二十九日向發票人為付款之提示，發票人僅給付五
      十萬元及十七萬八千四百元之利息．．．」等語，僅係在補充說明獲償五十萬
      元部分之細節，並非指八十七年十月二十九日始第一次向發票人提示，此觀被
      上訴人各該書狀用語即明，上訴人該部分抗辯為被上訴人所否認，是上訴人戊○○等該部分抗辯，並無足取。此外渠等既未能證明被上訴人未遵期提示，所
      為被上訴人不得行使追索權之抗辯，亦不足取。
（三）又被上訴人曾向為發票人之上訴人展益公司提示系爭本票請求付款，未獲清償
      之事實，為上訴人展益公司所不爭執，業如前述。而本票執票人，對前手之追
      索權，自作成拒絕證書日起算，一年間不行使，因時效而消滅，票據法第二十
      二條第二項前段定有明文。系爭本票有免除作成拒絕證書之記載，被上訴人未
      將拒絕事由於拒絕付款日四日內通知背書人之上訴人戊○○、己○○、丙○○
      、丁○○、展益公司、乙○○，僅係怠於通知，是否發生損害之問題，其仍得
      依票據法第一百二十四條、第九十六條第一項、第二項、第九十七條第一項第
      二款規定，向發票人及背書人之全體上訴人行使追索權（最高法院六十三年台
      上字第七七一號判例參照）。且被上訴人於八十八年三月四日提起本件訴訟，
      上訴人己○○、丙○○雖於同年月十五日始收受起訴狀之繕本，然民法第一百
      二十九條第一項第三款之規定，起訴為消滅時效之事由，應以起訴日為準，非
      以起訴狀繕本送達被告之日為準，是上訴人戊○○、丙○○抗辯被上訴人起訴
      時已逾一年之時效，更無可取。
（四）上訴人戊○○、己○○復抗辯，上訴人戊○○對上訴人展益公司之股權及一切
      權利義務皆無償讓與上訴人乙○○，系爭本票自應包括在此項讓與之內。且兩
      造為系爭本票之直接當事人，依票據法第十三條反面解釋，上訴人戊○○、己○○得以此項概括債務承擔之抗辯，對抗被上訴人；且系爭票款已轉為股份，
      票據之原因關係已消滅，被上訴人卻仍向背書人戊○○、己○○請求清償，依
      票據法第十三條但書及第十四條第一項規定，被上訴人乃惡意取得票據云云。
      然本件被上訴人係以票據債權請求上訴人戊○○、己○○給付票款二百萬元，
      依票據債權之獨立性，縱使上訴人戊○○以將對上訴人展益公司之一切權利義
      務無償轉讓予上訴人乙○○，仍無礙於上訴人乙○○依其背書人獨立地位所應
      負之票據債務。且票據法第十三條但書、第十四條第一項所稱以惡意取得票據
      者，不得享有票據上之權利，係指從無處分權人之手受讓票據，於受讓當時有
      惡意之情形而言，最高法院七十九年度台上字第二二三三號著有判例可資參照
      ，本件被上訴人為票據關係之直接當事人，非從無權利人中受讓該本票，自不
      生票據法第十三條但書、第十四條惡意抗辯之問題，上訴人戊○○、己○○之
      主張顯非可採。
四、綜上所述，被上訴人主張上訴人應連帶給付系爭本票票款，為可採。上訴人抗辯
    系爭本票票款債權已轉為股權或罹於時效而消滅云云，為無可取。從而，被上訴
    人依票據之法律關係，請求發票人即上訴人展益公司及背書人即上訴人戊○○、
    己○○、丙○○、丁○○、乙○○給付系爭票款二百萬元，及自到期日即八十七
    年三月十日起至清償日止按年息百分之六計算之利息，核屬正當，應予准許。又
    本件係本於票據有所請求而涉訟所為上訴人敗訴之判決，依民事訴訟法第三百八
    十九條第一項第三款之規定，應依職權宣告假執行。再者，上訴人戊○○、丙○○既陳明願供擔保，請准免為假執行，經核無不合，爰酌定相當之金額擔保，准
    許之。是則原審判命上訴人如數給付，並依職權宣告假執行，且准上訴人戊○○
    、丙○○供擔保免為假執行，於法並無不合。上訴意旨指摘原判決不當，求予廢
    棄改判，為無理由，應予駁回上訴。至上訴之訴訟費用自應由提起本件上訴之戊○○、己○○、丙○○連帶負擔，附此敘明。
五、兩造其餘主張及所提證據與本院上開論斷無涉或無違，不予贅述。
六、據上論結，本件上訴為無理由，依民事訴訟法第四百三十六條之一第三項、第四
    百四十九條第一項、第八十五條第二項、第四百六十三條、第三百八十五條第一
    項前段，判決如主文。
中    華    民    國    八十九    年      三      月          二         日
                                  台灣高雄地方法院民事第二庭
                                      審判長法  官  陳  真  真
                                            法  官  洪  文  慧
                                            法  官  陳  信  伍
右為正本係照原本作成。
如對本判決上訴，須於判決送達後廿日內向本院提出上訴狀。
中    華    民    國    八十九    年      三      月          二         日
                                            書記官  李  梅  芬


司法院資訊處製作；財團法人民間司法改革基金會備份。
